【裁判字號】    96,上訴,1972
【裁判日期】    970311
【裁判案由】    偽造有價證券等
【裁判全文】
臺灣高等法院高雄分院刑事判決        96年度上訴字第1972號
上  訴  人
即  被  告  甲○○
指定辯護人  公設辯護人李佩娟
上列上訴人因偽造有價證券等案件，不服臺灣高雄地方法院96
年度訴字第2381號中華民國96年8 月24日第一審判決（起訴案號
：臺灣高雄地方法院檢察署96年度偵字第13566 號），提起上訴
，本院判決如下：
    主  文
上訴駁回。
    事  實
一、甲○○於民國（下同）94年間，因受乙○○、丁○○之委託
    ，代為向銀行辦理現金卡，而取得乙○○、丁○○之印章及
    身分證等資料，詎為向丙○○借款而提供本票作為擔保，竟
    未經乙○○、丁○○之同意，基於意圖行使而偽造有價證券
    及意圖為自己不法所有之犯意，於94年10月間前某日，在高
    雄縣鳳山市○○路中華銀行附近，在其所有票號CH742249
    號本票上金額、發票日、到期日欄內填載「新臺幣（下同）
    拾肆萬元整」、「94年10月4 日」等文字，再於本票發票人
    欄內偽造「乙○○」、「丁○○」署名各1 枚後，於94年10
    月4 日，持上開偽造之本票前往高雄市○鎮區○○街87號9
    樓丙○○住處，向不知情之丙○○佯稱願以該本票作為擔保
    ，而向丙○○借款14萬元，致丙○○陷於錯誤，交付借款14
    萬元予甲○○，甲○○則將上開本票交給丙○○收執而行使
    之。嗣因丙○○要求，復未經乙○○、丁○○之同意，於94
    年10月6 日（即2 日後），持其所保管之乙○○、丁○○印
    章至丙○○上開住處，在前開偽造本票發票人欄內盜蓋「乙○○」、「丁○○」印文各2 枚、在本票上金額欄內盜蓋「
    丁○○」印文3 枚。嗣因甲○○於94年12月間另簽發一紙以
    自己為發票人，票號為759776號、發票日為95年10月31日，
    面額為45萬元之本票一紙向丙○○借款，屆期無法兌現，經
    丙○○於96年3 月16日向台灣高雄地方法院檢察署檢察官提
    出詐欺告訴，經檢察官調查後發現上情。
二、案經臺灣高雄地方法院檢察署檢察官主動簽分偵查起訴。
    理  由
壹、證據能力部分：
    證人乙○○、丁○○、丙○○於檢察官偵查中之證述：
  (一)按詰問權係指訴訟上當事人有在審判庭輪流盤問證人，以求
    發現真實，辨明供述證據真偽之權利，其於現行刑事訴訟制
    度之設計，以刑事訴訟法第166 條以下規定之交互詰問為實
    踐，屬於人證調查證據程序之一環；與證據能力係指符合法
    律所規定之證據資格，而得成為證明犯罪事實存在與否之證
    據適格，性質上並非相同。偵查中檢察官為蒐集被告犯罪證
    據，訊問證人旨在確認被告嫌疑之有無及內容，與審判期日
    透過當事人之攻防，調查證人以認定事實之性質及目的有別
    。偵查中訊問證人，法無明文必須傳喚被告使之得以在場；
    刑事訴訟法第248 條第1 項前段雖規定「如被告在場者，被
    告得親自詰問」，事實上亦難期被告有於偵查中行使詰問權
    之機會。此項未經被告詰問之被告以外之人於偵查中向檢察
    官所為之陳述，依刑事訴訟法第159 條之1 第2 項之規定，
    原則上屬於法律規定為有證據能力之傳聞證據，於例外顯有
    不可信之情況，始否定其得為證據。是得為證據之被告以外
    之人於偵查中向檢察官所為之陳述，因其陳述未經被告詰問
    ，應認屬於未經合法調查之證據，非為無證據能力，而禁止
    證據之使用，此有最高法院96年度台上字第7259號判決可資
    參照。
  (二)本件證人乙○○、丁○○雖經本院按址傳拘無著，未能到庭
    接受被告或辯護人之詰問，惟渠等於檢察官偵查中之證述，
    業經檢察官於調查前命渠等依具結（丁○○之結文附在原審
    卷第30頁）；證人丙○○亦經檢察官於訊問後命其具結，且
    於本院審理時亦到庭接受被告及辯護人之詰問，而被告並未
    主張或證明渠等所證有顯不可信之情事，依刑事訴訟法第
    159 條之1 第2 項之規定及前揭最高法院之判決要旨，仍有
    證據能力，得援為認定犯罪事實之證據。
貳、實體部分：
一、訊據上訴人即被告甲○○（下稱被告）固供承有簽發上揭以
    乙○○、丁○○為發票名義人之本票，惟矢否認有何偽造本
    票之犯行，辯稱：伊於簽發前有經乙○○、丁○○之同意，
    本票係伊代乙○○、丁○○辦理現金卡及信用貸款之傭金，
    因為辦理信用貸款及現金卡風險很高，伊需要擔保云云。
二、經查：
  (一)卷附以乙○○、丁○○為共同發票人之面額14萬元、到期日
    為94年10月4 日、票號為742249號之本票係被告簽發後持以
    向丙○○借款，其後復因丙○○之要求而持乙○○、丁○○
    之印章在本票上用印之事實，業據被告於檢察官偵查中、原
    審法院及本院審理時坦承在卷（見偵(一)卷第8 頁、原審卷第
    21、37頁、本院上訴卷第80-81 頁），並有以乙○○、丁○○為共同發票人之本票影本在卷可憑（見偵(一)卷第10頁）。
    被告於檢察官偵查中供稱：乙○○與丁○○的簽名都是我代
    替他們簽的等語（見偵(一)卷第8 頁倒數第10行）；於原審法
    院供稱：「丁○○、乙○○在本票上簽名、印章都是我簽名
    及蓋章的」、「（《提示偵一卷第10頁》這張偽造本票上，
    丁○○、乙○○的印章，你是接續蓋上去的？）是的。是一
    起蓋的」、「（是何時蓋的？）是發票日之後二天蓋的」、
    「（在什麼地方蓋的？是否是在丙○○瑞祥街87號9 樓的住
    處蓋的？）是」等語（見原審卷第21、37頁）；於本院審理
    時供稱：「我有在本票上簽名」等語（見院上訴卷第82頁）
    。證人丙○○於檢察官偵查中證稱：「本票是被告拿到我家
    ，在我面前拿丁○○與乙○○印章蓋上去的」等語（見同上
    偵查卷第9 頁），再者，就簽發本票之地點而言，被告於本
    院審理時供稱：「（本票金額在那裡簽發？）五甲路的中華
    銀行附近的馬路邊」等語（見本院上訴卷第26頁）。
  (二)證人乙○○於檢察官偵查中證稱：「大約在93、4 年間，因
    我要辦現金卡，於是透過朋友認識甲○○」、「《提示卷附
    票號742249號本票》你是否有簽發該本票？）確定沒有開該
    帳本票，票上簽名不是我親簽」、「（本票上圓形印文是否
    你所有之印章？）是，這顆印章就是我之前交給被告做為代
    辦現金卡用的」、「（除了委託代辦現金卡外，有無授權被
    告使用該顆印章在其他文件上？）沒有」、「（是否認識丁○○？）他是我大舅子」、「（丁○○有否去委託辦理現金
    卡？）有。去年丁○○委託被告辦理信貸及現金卡」、「被
    告是否經你同意才在該本票上蓋章？）一派胡言，被告代辦
    信貸、現金卡，辦過後馬上交給我們，哪裡有什麼風險可言
    」等語（見偵(一)卷第15-17 頁）；證人丁○○亦證稱：「（
    是否認識甲○○？）認識，是乙○○介紹我認識，我請被告
    申辦信用卡」、「（申辦信用卡時是否有交印章給被告？有
    ，是木頭章，方形的，我交給乙○○轉交被告」、「《提示
    本票》是否你簽名？）不是我簽的名，我不知道有這張本票
    」、「（被告是否曾經告訴你該張本票？有否經過你同意才
    蓋印？）完全沒有」、「（被告稱他簽這張本票時你也在場
    ，你有何意見？）沒有這回事，我完全不知道有這張本票」
    等語（見同上偵查卷第25-26 頁），被告於原審法院亦先後
    坦承檢察官起訴之犯罪事實（見原審卷第21、33頁）。是被
    告未經丁○○、乙○○之授權或同意而簽發事實欄所示本票
    之事實，應堪認定。再者，被告以系爭本票向丙○○借款14
    萬元之事實亦經其於本院證述在卷，而被告簽發系爭本票係
    單純供擔保之用，亦經其於本院審理時供承在卷（見本院上
    訴卷第42、81頁），原審判決誤載借款金額為6 萬元，應予
    更正。
  (三)被告於本院審理時辯稱：「乙○○在電話中有答應我（簽名
    ）」等語（見本院上訴卷第82頁）；於檢察官偵查先則辯稱
    ：「丁○○他識字不多，於是叫我代他簽，簽名時他也有在
    場，乙○○說妳就順便幫我簽，簽名時乙○○也有在場」；
    嗣又辯稱：丁○○是透過乙○○跟我說，同意我蓋在本票上
    」等語（見偵(一)卷第8 頁倒數第9 行、第17頁）。就乙○○
    在何處，以如何之方式同意其簽發本票所辯亦先後不一，益
    徵所辯無可採信。
  (四)綜上所述，被告事後翻異前供，否認犯行委無可採，其犯行
    洵堪認定。本院依被告之聲請傳喚證人乙○○、丁○○部分
    ，業經本院按址傳拘無著，有送達通知書、拘提報告等在卷
    可憑，此部分即無從再為調查。
三、按行為後法律有變更者，適用行為時之法律；但行為後之法
    律有利於行為人者，適用最有利於行為人之法律，刑法第2
    條第1 項定有明文。上開規定係規範行為後法律變更所生新
    舊法律比較適用之準據法。而比較時應就罪刑有關之事項，
    如共犯、未遂犯、想像競合犯、牽連犯、連續犯、結合犯，
    以及累犯加重、自首減輕及其他法定加減原因，如身分加減
    與加減例等一切情形，綜合全部罪刑之結果而為比較，予以
    整體適用（最高法院95年度第8 次刑事庭會議決議參照）。
    本件被行為後，刑法第33條、第55條等條文、業經於94年2
    月2 日修正公布，於95年7 月1 日施行。依刑法第2 條之規
    自應就被告行為前、後相關法律比較新舊法以決定應適用之
    法律：(一)刑法第201 條第1 項、第339 條第1 項條之法定刑
    均分別有得併科3000元以下罰或科或併科1000元以下罰金刑
    ，而修正後之刑法第33條第5 款規定「罰金：新臺幣1,000
    元以上，以百元計算之」，修正前之刑法第33條第5 款則規
    定「罰金：1 元以上」，是刑法分則中有罰金刑之規定者，
    在修法前法官所得科處之最低度法定刑係銀元1 元即新臺幣
    3 元，依罰金罰鍰提高標準條例第1 條前段提高後為900 元
    ，在修法後最低法定刑則係新臺幣1,000 元，是依修正後之
    刑法第201 條第1 項、第339 條第1 項所得科處之罰金刑為
    新臺幣1,000 元以上、新臺幣30,000元以下。比較新舊法，
    自以被告行為時之刑法較有利於行為人。(二)修正前刑法第55
    條後段原規定：「犯一罪而其方法行為或結果行為犯他罪名
    者，從一重處斷」，刑法修正後已將上開學理上所稱之牽連
    犯刪除，其係刪除之立法理由係以「牽連犯之實質根據既難
    謂有合理之說明，且存在亦不無擴大既判力範圍，而有鼓勵
    犯罪之嫌，牽連犯廢止後，在適用上，得視其具體情形，分
    別論以想像競合或數罪併罰，因此，在牽連犯廢止後，除得
    論以想像競合犯外，應依數罪併罰之規定，論以數罪，比較
    結果，自應以舊法對被告較為有利。綜上比較結果，自應適
    用行為時之法律以論處。
四、核被告所為，係犯修正前刑法第201 條第1 項偽造有價證券
    罪、第339 條第1 項詐欺取財罪。被告在本票上偽造「乙○○」、「丁○○」之署名，及盜用該2 人印章在本票上蓋用
    「乙○○」、「丁○○」印文等行為，均屬偽造有價證券之
    部分行為，應為偽造有價證券之犯行所吸收，被告偽造有價
    證券後持以行使，其行使偽造有價證券之行為，應為較重之
    偽造有價證券行為所吸收，均不另論罪。公訴人認被告盜用
    乙○○、丁○○印章之行為，應另行成立刑法第217 條第2
    項盜用印章罪而予論罪科刑，尚有未洽。被告以上開偽造之
    本票供作擔保而借款，其偽造有價證券之目的即為詐欺取財
    ，所犯上開2 罪間，有方法目的之牽連關係，應從一重之偽
    造有價證券罪處斷（最高法院62年第1 次刑庭會議決議、82
    年度台上字第2256號、90年度台上字第5416號判決意旨參照
    ）。又刑法第201 條第1 項偽造有價證券罪之法定最低本刑
    為3 年以上有期徒刑，考其立法意旨在維護市場秩序，保障
    交易信用。惟本件被告偽造「乙○○」、「丁○○」名義之
    本票1 紙，係供向證人丙○○借款作為擔保之用，被告一時
    思慮不周，致罹刑章，因其偽造之本票僅有1 紙，未在市面
    流通，犯罪被害之人僅丙○○、乙○○、丁○○3 人，對於
    市場金融秩序危害尚低，核與一般偽造票據以行使之惡性犯
    行有間，本院認如科以被告最低度刑，仍嫌過重，客觀上顯
    足以引起一般之同情，爰酌依刑法第59條規定減輕其刑。又
    修正前刑法第59條原係規定「犯罪之情狀可憫恕者，得酌量
    減輕其刑」，修正後改為「犯罪之情狀顯可憫恕，認科以最
    低度刑仍嫌過重者，得酌量減輕其刑」，惟此係酌減審認標
    準見解之明文化，非屬法律之變更（最高法院95年5 月23日
    第8 次刑事庭會議決議參照），不生比較新舊法之問題，附
    此敘明。被告詐欺取財之犯行雖未據檢察官起訴，惟此部分
    犯行與起訴部分之偽造有價證券罪部分有牽連犯之裁判上一
    罪關係，應為起訴效力所及，法院自應併予審理判決。
五、原審因認被告犯罪事證明確，而適用修正前刑法第201 條第
    1 項、第339 條第1 項、第55條、第59條、罰金罰鍰提高標
    準條例第1 條前段，審酌被告貪圖不法利益，冒用乙○○、
    丁○○之名義偽造以渠等為發票人之本票並持以行使之，向
    丙○○詐得財物，行為不當，惟念其犯後坦承犯行，態度尚
    可及其犯罪之動機、目的、手段、所得利益、所生危害等一
    切情狀，量處有期徒刑1 年8 月。復敘明因所科處之刑已逾
    1 年6 月，依中華民國96年罪犯減刑條例第3 條第1 項第15
    款規定，不合於減刑之要件，不予減刑，並敘明被告所偽造
    未扣案之發票人為乙○○、丁○○，票號CH742249號，發票
    日及到期日均為94年10月4 日、面額14萬元之本票1 紙，係
    屬偽造之有價證券，不問屬於犯人與否，應依刑法第205 條
    規定宣告沒收，上開本票上偽造之「乙○○」、「丁○○」
    署名各1 枚，因已包含於本票內一併沒收，故不另依刑法第
    219 條規定為重覆沒收之諭知。（上開本票既經沒收，則本
    票內盜用「乙○○」、「丁○○」印文雖係真正亦因本票業
    經沒收而隨同沒收，原判決主文及理由內敘明上開盜用乙○○、丁○○印文部分「除外」，用語雖未盡週詳，惟於判決
    不生影響）。經核原判決認事用法並無不合，量刑亦稱允當
    ，被告上訴意旨否認犯行，指摘原判決不當，為無理由，應
    予駁回。
據上論結，應依刑事訴訟法第368 條，判決如主文。
本案經檢察官陳國全到庭執行職務。
中    華    民    國    97    年    3     月    11    日
                  刑事第四庭    審判長法  官  莊飛宗
                                      法  官  邱明弘
                                      法  官  李嘉興
以上正本證明與原本無異。
如不服本判決應於收受本判決後10日內向本院提出上訴書狀，其
未敘述上訴理由者，並得於提起上訴後10日內向本院補提理由書
狀（均須按他造當事人之人數附繕本）「切勿逕送上級法院」。
中    華    民    國    97    年    3     月    11    日
                                      書記官  郭榮芳
附錄本件判決論罪科刑法條：
刑法第201條第1項
意圖供行使之用，而偽造、變造公債票、公司股票或其他有價證
券者，處3 年以上10年以下有期徒刑，得併科3 千元以下罰金。
刑法第339條第1項
意圖為自己或第三人不法之所有，以詐術使人將本人或第三人之
物交付者，處5 年以下有期徒刑、拘役或科或併科1 千元以下罰
金。


司法院資訊處製作；財團法人民間司法改革基金會備份。
